臺灣臺中地方法院民事判決　100年度簡上字第182號
上　訴　人　林季華
　　　　　　林志恒
上二人共同
訴訟代理人　林上順
被 上訴 人　富源保全華廈管理委員會
法定代理人　邱季湘
訴訟代理人　林琡真
上列當事人間給付管理費事件，上訴人對於民國100年5月27日本
院臺中簡易庭100年度中簡字第296號第一審判決提起上訴，本院
合議庭於100年8月26日言詞辯論終結，判決如下：
    主      文
原判決關於命上訴人給付被上訴人超過新臺幣捌萬玖仟伍佰柒拾
元之本息部分，並該部分假執行之宣告暨訴訟費用之裁判均廢棄
。
上開廢棄部分，被上訴人於第一審之訴駁回。
其餘上訴駁回。
第一審（除確定部分外）及第二審訴訟費用由上訴人負擔百分之
六十二，餘由被上訴人負擔。
    事實及理由
一、被上訴人主張：
(一)被上訴人於原審起訴主張：門牌號碼台中市○○路○段29號7
    樓之2房屋（下稱系爭房屋）為上訴人林季華、林志恒所共
    有，上訴人積欠民國92年4月1日起至99年4月30日止之管理
    費共新臺幣（下同）143,650元未給付。上訴人均為「富源
    保全華廈」區分所有權人，應按時繳納大樓管理費，而依「
    富源保全華廈」99年10月2日區分所有權人會議之決議，各
    區分所有權人之管理費繳納計算依據為：99年4月30日前之
    管理費依前任洪姓管理員所交接之欠繳明細催討，99年5月1
    日起則依各區分所有權人所有建物謄本建置之總坪數、按每
    坪55元計算，空戶則以5折計算。上訴人積欠如前所述之大
    樓管理費，爰依公寓大廈管理條例第21條規定請上訴人給付
    管理費等語。並聲明：上訴人林季華、林志恒應給付被上訴
    人143,650元，及自100年3月18日起至清償日止，按年息百
    分之5計算之利息。
(二)被上訴人於本院補充陳述稱：被上訴人於99年4月15日成立
    ，後來是依照區分所有權人管理會議的決議去收取管理費，
    決定以前欠繳的管理費，依前管理員的欠繳名單催繳，目前
    只剩兩戶沒有繳交，其他都已補繳。其餘答辯理由引用原審
    之主張及原審判決理由等語，並聲明：上訴駁回。
二、上訴人部分：
(一)上訴人於原審抗辯：上訴人所有系爭房屋在99年4月底之前
    均係出租，應由房客繳納管理費，如房客沒有繳納管理費，
    管理委員會應通知，以便上訴人向房客催繳，然上訴人從未
    接獲被上訴人通知，迄房客退租遷離後，被上訴人才向上訴
    人催討管理費，被上訴人就管理費之未能收取與有過失，上
    訴人主張過失相抵。另被上訴人請求上訴人給付自92年間起
    之管理費，部分管理費之請求權已罹於時效，且「富源保全
    華廈」在99年4月15日之前並未成立管理委員會，被上訴人
    係於99年4月15日方依法成立，被上訴人依公寓大廈管理條
    例第21條規定請求上訴人給付管理費，被上訴人主張之請求
    權亦有不當等語，資為抗辯，並聲明：被上訴人之訴駁回。
(二)上訴人於本院補充陳述稱：系爭房屋自92年5月1日起至99年
    6月30日止出租，當時約定由承租人支付管理費，這期間上
    訴人詢問承租人是否有交管理費，承租人均答有，被上訴人
    從未告知系爭房屋未繳納管理費，如果被上訴人有通知上訴
    人，上訴人就會去繳，因為二期不繳就要告，為何會拖到7
    、8年，被上訴人顯有過失。另本棟大樓從未召開過住戶大
    會，住戶也從未委託管理員管理大樓房屋，管理員係基於無
    因管理法律關係管理系爭房屋，故不得用公寓大廈管理條例
    第21條規定向上訴人請求支付管理費。系爭房屋自92年5月1
    日起至99年6月30日止之管理費用之請求權，部分已經超過5
    年請求權時效，上訴人主張時效抗辯。被上訴人僅依管理員
    口頭訴說上訴人積欠管理費，被上訴人從未提出具體證據，
    證明上訴人有積欠如被上訴人所指述之管理費，且被上訴人
    也對管理員之帳務多所疑義，故不得依管理員之口頭說詞，
    即謂上訴人有積欠管理費。上訴人目前無法提出清償證明，
    因為當時上訴人並沒有住在該處，所以也沒有收據，現在也
    沒有任何清償的證明，應該是由被上訴人證明上訴人沒有繳
    納，不是上訴人證明有拿錢出來，沒有欠錢是沒有辦理證明
    的。被上訴人到現在都沒有提出任何證據有管委會或區分所
    有權人決議授權給被上訴人收管理費及管理費標準。從上訴
    人搬進大樓到現在，大樓從沒有開過區分所有權人會議。94
    年以前的都沒有經過決議，而且之前管理員也證述說錢都是
    她自己收，也沒有跟管委會有何授權關係等語。為此聲明不
    服，提起上訴，求為廢棄原判決，並駁回被上訴人在第一審
    之訴。
三、被上訴人於原審請求上訴人及林一鵬各應給付被上訴人143,
    650元、57,715元及均自起訴狀繕本送達之翌日起至清償日
    止，按年息百分之五計算之法定遲延利息，原審判決上訴人
    及林一鵬應如數給付被上訴人上開金額及其利息。上訴人就
    敗訴部分上訴，林一鵬敗訴部分，未據林一鵬聲明不服，業
    已確定。
四、下列事實為兩造所不爭執，且有建物登記謄本、存證信函暨
    掛號郵件收件回執及信封等附卷可稽，堪信為真正：
(一)門牌號碼台中市○○路○段29號7樓之2房屋為上訴人林季華
    、林志恒所共有，應有部分各2分之1。
(二)被上訴人於99年12月2日以台中民權路郵局第3075號存證信
    函催告上訴人林季華、林志恒於7日內繳納積欠之管理費。
    上訴人林志恒於99年12月3日收受該存證信函。
(三)被上訴人管理委員會於99年5月1日成立，於被上訴人成立前
    ，「富源保全華廈」係雇用管理員收取管理費。
五、兩造爭執事項：(一)被上訴人得否請求上訴人給付管理費？
    (二)上訴人有無積欠管理費？(三)被上訴人之請求權是否已
    罹於時效而消滅？
六、得心證之理由：
(一)按「區分所有權人或住戶積欠應繳納之公共基金或應分擔或
    其他應負擔之費用已逾2期或達相當金額，經定相當期間催
    告仍不給付者，管理負責人或管理委員會得訴請法院命其給
    付應繳之金額及遲延利息。」公寓大廈管理條例第21條亦有
    明文。依上開規定，得向區分所有權人或住戶收取管理費者
    ，並不以管理委員會為限，管理負責人亦得為之，而依公寓
    大廈管理條例第3條第10款規定，管理負責人乃指未成立管
    理委員會，由區分所有權人推選住戶一人或依同條例第28條
    第3項、第29條第6項規定為負責管理公寓大廈事務者。查本
    件被上訴人「富源保全華廈管理委員會」係成立於99年5月1
    日，證人即該社區前管理員洪秀汝證稱：「（問：何時擔任
    社區的管理員？）91年9月開始做到99年4月。（問：為何會
    去擔任管理員？）因為我也住在那個社區。（問：誰請你去
    擔任？）那時候社區就有管理會，有委員，還有主任，主任
    請我去當管理員。當時管理會因為人數不夠，有去報備，但
    是沒有通過。（問：你擔任管理員都做什麼工作？有無支薪
    ？）有薪水，由管理會每個月給我薪水，我負責管理一樓到
    十二樓的掃地、送信，如果有人來租房屋或退租，還有負責
    收管理費。（問：（提示原審卷第十頁管理費收費明細表）
    這張明細表是否你製作的？）是我寫的。（問：你是否在你
    卸任的時候，有把這張收費明細表交給管理委員會？）是這
    張。上面有記載未繳管理費的住戶跟金額。（問：金額是如
    何算出？）一坪是五十五元，是照坪數算的。有的很久沒繳
    。到最後都沒有繳，我都沒有薪水可以領。（問：誰告訴妳
    一坪是五十五元，照坪數算來收費？）當時主委就叫我這樣
    收。從我當管理員時，就叫我照以前這樣收。」等語（見本
    院卷第29頁反面至第30頁反面），按共用部分、約定共用部
    分之修繕、管理、維護，由管理負責人或管理委員會為之。
    其費用由公共基金支付或由區分所有權人按其共有之應有部
    分比例分擔之。但修繕費係因可歸責於區分所有權人或住戶
    之事由所致者，由該區分所有權人或住戶負擔。其費用若區
    分所有權人會議或規約另有規定者，從其規定。公寓大廈管
    理條例第10條第2項定有明文。故關於公寓大廈共用部分之
    修繕、管理、維護之費用，除由公共基金支付外，亦得由區
    分所有權人按其共有之應有部分比例分擔；依法亦得由區分
    所有權人會議或規約另為規定，依證人洪秀汝前開所證，其
    收取管理費之依據為一坪55元，是當時的主委叫其收取的云
    云，並非依公寓大廈管理條例之規定收取。惟公寓大廈共用
    之部分必然會產生修繕、管理、維護之費用，且民法第822
    條第1項規定，除契約另有約定外，應由各共有人按其應有
    部分分擔之。則於被上訴人成立前，雖無證據證明該社區曾
    合法召集區分所有權人會議，然依證人洪秀汝所證，該社區
    自91年9月起即由管理委員會主任委員雇用其管理社區事務
    ，行之已逾7年半載之久，上訴人亦自陳其與房客約定由承
    租人支付管理費，這期間上訴人詢問承租人是否有交管理費
    ，承租人均答有等語，益徵上開收費管理運作模式已行之有
    年並為全體區分所有權人所默認，且無證據證明管理期間社
    區區分所有權人有表示反對之意思，亦應認共有人間已默示
    合意就管理費用依洪秀汝收取方式負擔。是以，證人洪秀汝
    以社區管理員為該社區管理事務之期間，因未經合法召集區
    分所有權人會議決議，係屬未受委任，並無義務，而為全體
    區分所有權人團體管理事務，因管理本公寓所產生之法律關
    係，與本公寓全體區分所有權人團體間，應適用民法第172
    條以下關於無因管理之規定，合先敘明。
(二)未受委任，並無義務，而為他人管理事務者，其管理應依本
    人明示或可得推知之意思，以有利於本人之方法為之。又管
    理事務經本人承認者，除當事人有特別意思表示外，溯及管
    理事務開始時，適用關於委任之規定，民法第172條、第178
    條定有明文。上訴人主張被上訴人成立前未經開會決議授權
    收費，無權收取上開管理期間之管理費等語，被上訴人則以
    ：被上訴人是依照區分所有權人管理會議的決議去收取管理
    費，決定以前欠繳的管理費，依前管理員的欠繳名單催繳等
    語。查於被上訴人管理委員會在99年5月1日成立前，「富源
    保全華廈」係雇用管理員收取管理費，業如前述，而被上訴
    人成立後由前任管理員即證人洪秀汝交接管理費收費明細表
    ，並經於99年10月2日所召開之「富源保全華廈」區分所有
    權人會議中，決議99年4月30日前欠繳之管理費以前任管理
    員移交之明細表為準，而依該明細表，上訴人積欠92年4月
    起至99年4月止、按每月1,690元計算之管理費，有區分所有
    權人會議紀錄及富源保全華廈住戶姓名及管理費收費明細表
    在卷可按（見原審卷第8至10頁），又被上訴人成立前之該
    社區前揭收費管理運作模式已行之有年並為全體區分所有權
    人所默認，則核諸被上訴人上開決議，自屬代表全體區分所
    有權人團體對於證人洪秀汝及「富源保全華廈」此前行之有
    年之無因管理之行為再予為明示承認，依前揭規定，證人洪
    秀汝管理該社區事務期間之行為，與全體區分所有權人團體
    間自應溯及適用關於委任之規定，其自非無權代表社區行使
    職權，該社區全體區分所有權人團體自已取得對上訴人之管
    理費請求權，而被上訴人既係該社區合法選任之管理委員會
    ，自亦得代表社區對上訴人請求給付管理費，是於被上訴人
    管理委員會成立後，自得依上開規定，請求上訴人給付積欠
    之管理費，上訴人抗辯稱上訴人無權請求其合法成立前之管
    理費云云，即非可採。
(三)上訴人雖再辯稱：被上訴人之前未通知上訴人房客或上訴人
    繳納管理費，就上訴人積欠上述管理費與有過失，主張過失
    相抵云云。然查，區分所有權人應按時繳納管理費用，乃各
    區分所有權人明知之事實，與被上訴人或前管理員是否通知
    無關，且上訴人既自陳其與承租人約定由承租人繳納一節，
    顯見上訴人對此亦自知甚明，其與承租人之內部關係約定為
    何，尚不能以之對抗被上訴人。且證人洪秀汝復證稱：「（
    問：七樓二號有住人嗎？住誰？）有住人，是承租的人在住
    。叫洪燦松。我是在有一次洪燦松送我月曆，我問他是不是
    屋主，他說他不是，他是承租人。我才知道。（問：住的人
    是否有交過管理費給你？）洪燦松只有繳了三個月（92年的
    一到三月），從九十二年的四月開始就沒有繳。（問：屋主
    上訴人林季華、上訴人林志恒有無繳過管理費給你？）沒有
    ，我也不認識他們。有一次我遇到上訴人林志恒，我有跟他
    講承租戶洪先生都不繳管理費，但是上訴人林志恒都不理我
    」等語（見本院卷第30頁反面），則前管理員洪秀汝亦非未
    告知上訴人欠繳管理費之事，難認被上訴人就上訴人未繳納
    管理費與有過失，上訴人上開所辯亦不足採。
(四)按當事人主張有利於己之事實者，就其事實有舉證之責任。
    民事訴訟法第277條定有明文。又依舉證責任分配之原則，
    主張積極事實者應負舉證之責任，主張消極事實者不負舉證
    之責任。被上訴人主張上訴人積欠92年4月1日起至99年4月3
    0日止之管理費143,650元之事實，上訴人則抗辯並未積欠管
    理費，自應由上訴人就其有繳納上開期間管理費之利己事實
    （即清償事實），負舉證之責任。經查，上訴人就其有給付
    上開期間管理費之利己事實，並未舉證以實其說，徒以被上
    訴人從未通知上訴人未繳納管理費、應由被上訴人舉證證明
    欠繳事實云云為辯，上訴人所辯自不足採。又被上訴人管理
    委員會成立前之收費明細，既經被上訴人區分所有權人會議
    決議追認為據，業如前述，上訴人既未能舉證證明其有繳納
    上開期間之管理費，則被上訴人主張上訴人有積欠管理費之
    事實，應堪採信。
(五)按民法第126條規定：「利息、紅利、租金、贍養費、退職
    金及其他1年或不及1年之定期給付債權，其各期給付請求權
    ，因5年間不行使而消滅。」此係有關定期給付債權之特別
    時效，同時採列示規定及概括規定。定期給付債權，指於一
    定或不定期間反覆給付金錢或物之債權。其各期給付期間在
    利息、紅利、贍養費、退職金不論長短（列示規定），在其
    他定期給付債權，則必須與利息等同一性質，每期相隔在1
    年或1年以下者，始適用本條較短時效之規定（概括規定）
    。本條所謂「定期給付債權」，係指基本債權如本金債權；
    「各期給付」則指反覆繼續給付之每一期分支債權，亦即各
    期給付請求權。而定期給付債權有時僅有各期給付請求權，
    而無一定數額之基本請求權。至於民法第127條所列因2年間
    不行使而消滅之各款請求權，均屬一次性法律關係所生之請
    求權，不具有於一定或不定期間反覆給付之特性。本件被上
    訴人請求上訴人給付之管理費，係以1個月為1期，顯然具有
    反覆繼續給付之特性；又參酌最高法院67年度第7次民事庭
    庭推總會議決定 (四)決議：「依農田水利會組織通則……
    至於請求給付會費，則係定期給付債權，依民法第126條規
    定，其各期給付請求權，因5年間不行使而消滅。」之意旨
    ，本件管理費之各期給付請求權，自以適用民法第126條所
    定5年短期消滅時效期間為適當（臺灣高等法院暨所屬法院
    98年11月11日法律座談會參照）。本件被上訴人請求上訴人
    給付管理費之期間為自92年4月1日起至99年4月30日止，而
    被上訴人前於99年12月2日以台中民權路郵局第3075號存證
    信函催告上訴人林季華、林志恒於7日內繳納積欠之管理費
    ，上訴人林志恒於99年12月3日收受該存證信函，有存證信
    函、收件回執可稽（見原審卷第83至85頁），被上訴人則於
    100年1月26日訴請被上訴人給付管理費，是被上訴人於99年
    12月3日發函催繳管理費已生時效中斷之效力，則於94年11
    月以前欠負之管理費請求權，即因上訴人為請求權已罹於時
    效之抗辯而消滅。從而，本件上訴人應繳納之管理費應計自
    94年12月起至99年4月30日止，共53個月，合計89,570元（
    1,690元x53月＝89,570元）。
(六)綜上所述，被上訴人請求上訴人給付管理費89,570元，及自
    起訴狀繕本送達上訴人之翌日即100年3月18日起至清償日止
    ，按週年利率百分之五計算之遲延利息，為有理由，應予准
    許。其餘逾此部分之請求，則屬無據。而原審判決上訴人應
    給付被上訴人143,650元及其法定遲延利息，就逾前開上訴
    人應給付部分，容有違誤，上訴人指摘原判決不當，求予廢
    棄改判，為有理由，爰就此部分廢棄原判決，改判如主文第
    二項所示。其餘上訴部分，經核並無不合，上訴意旨指摘原
    判決此部分不當，求予廢棄改判，則無理由，應予駁回。
七、本件事證已臻明確，兩造其餘主張及舉證，與本件判決結果
    並無影響，爰不逐一論述。
八、據上論結，本件上訴為一部有理由，一部無理由，依民事訴
    訟法第436條之1第3項、第450條、第449條第1項、第79條、
    第85條第1項，判決如主文。
中    華    民    國    100    年    9    月    16    日
                  民事第二庭  審判長法  官  王  銘
                                    法  官  陳卿和
                                    法  官  吳崇道
以上為正本係照原本作成。
不得上訴。
中    華    民    國    100    年    9    月    16    日
                                    書記官